【裁判字號】    90,簡,1
【裁判日期】    900214
【裁判案由】    確認通行權
【裁判全文】
臺灣臺南地方法院民事判決                                九十年度簡字第一號
    原      告  丙 ○ ○
                戊 ○ ○即.
                          住台.
                庚 ○ ○即.
                          住同.
    共      同
    訴訟代理人  甲 ○ ○  住.
    被      告  己 ○ ○  住.
    訴訟代理人  丁 ○ ○  住.
                乙 ○ ○  住.
右當事人間請求確認通行權事件，本院判決如左：
    主    文
確認原告就被告所有坐落台南縣麻豆鎮○○段第伍壹柒地號土地如後附台南縣麻豆地
政事務所民國八十九年五月二十六日土地複丈成果圖所示編號旱五一七Ａ部分面積柒
點零平方公尺土地之通行權存在。
確認原告就被告所有坐落台南縣麻豆鎮○○段第伍柒陸地號土地如後附台南縣麻豆地
政事務所民國八十九年五月二十六日土地複丈成果圖所示編號旱五七六Ａ部分面積壹
拾壹點壹玖平方公尺土地之通行權存在。
被告對於前二項土地不得加以毀損、設置障礙物，並應容忍原告開設道路通行。
訴訟費用由被告負擔。
本判決第三項於原告以新台幣壹拾萬玖仟元為被告供擔保後，得假執行；但被告如於
假執行程序實施前，以新臺幣拾貳萬伍仟零捌拾柒元為原告預供擔保，得免為假執
行。
    事    實
甲、原告方面：
一、聲明：除假執行供擔保之金額外，餘如主文所示。
二、陳述：
  （一）查原告丙○○所有坐落台南縣麻豆鎮○○段六０一地號土地及原告庚○○、
        戊○○所有坐落同地段六０二地號土地，東西側均有長排磚造建物、南側尚
        有他人之土地，無法通往公路，北側則為被告所有坐落同地段五一七、五七
        六地號二筆土地，故原告等之土地與當地之外圍道路無適宜之聯絡，為民法
        第七百八十七條所謂之袋地，對周圍土地有通行權，要無疑義。又原告丙○○已同意其所有之六０一地號土地可供原告庚○○、戊○○通行，且經過被
        告所有系爭二筆土地如台南縣麻豆地政事務所民國（下同）八十九年五月二
        十六日土地複丈成果圖所示編號旱五一七Ａ、旱五七六Ａ部分，係對周圍地
        損害最少之處，是原告等自得請求通行被告所有之二筆土地甚明。
  （二）又有通行權人於必要時得開設道路，民法第七百八十八條定有明文，衡諸國
        內目前經濟發展，開車已是日常生活所必需，尤以市郊搭乘公車頗不方便，
        原告等為便利車輛之通行及在土地上建築房屋，該道路實有維持寬為四米之
        必要。職是，被告除對於訴之聲明所標之土地不得加以損毀、設置障礙物外
        ，並應容忍原告等對於四米之寬度通行舖設路面。
  （三）對於被告答辯之陳述：
        (1)按民法第七百八十七條第一、二項所示之袋地所有人之通行權其立法意旨
          為「謹按不通公路之土地及通公路非常困難土地不得不於其四周圍繞地之
          所有權，量加限制，故許此項土地之所有人於四周圍繞地有通行權，所以
          全其土地之用也。但對於通行地因此所生之損害，應付支付價金之責。故
          設本條第一項以明示其旨，又依前項情形土地所有權人，對於四周圍繞地
          既取得通行權後，應於通行必要範圍之內，擇其周圍地損害最少之處所及
          其方法為之，以保全四圍鄰地之利益。故設本條第二項以明示其旨」，是
          袋地通行權係對其四周圍繞地之所有權加以限制，故袋地所有人除應支付
          價金外，並應擇其周圍地損害最少之處所及其方法為之，以對四周圍地所
          有權受限制予以補償及縮小其限制範圍。本件衡諸地籍圖及現場履勘之情
          形，原告等之土地為袋地無庸置疑。依現場道路狀況及地形分佈，原告擇
          被告之土地主張通行，顯係對四周圍繞地之損害最少之處所及其方法。
        (2)又依民法第七百五十八條「不動產物權，依法律行為而取得，設定喪失及
          變更者，非經登記不生效力」之物權的登記生效要件及「地役權固有因時
          效而取得之規定，但依民法第七百七十二條準用民法第七百六十九條及七
          百七十條之結果，僅使需役地人有獲得請求登記為地役權人之權利，在未
          登記為地役權人以前，固無地役權存在之可言．．．」（最高法院六十三
          年台上字第一二三五號判例參照），是原告等對於現通行之土地並無合法
          之地役權存在，被告主張原告等就該土地有地役權，顯無理由，又從現場
          履勘，亦見該土地之入口遭所有權人興建圍牆、鐵門，致無法為正常之使
          用，足見原告土地之通行權，並無確定之法律關係足以保護。
三、證據：提出地籍圖謄本一件、土地登記簿謄本三件、建築物使用執照影本一件、
    土地登記謄本二件、死亡證明書一件為證。
乙、被告方面：
一、聲明：求為判決駁回原告之訴及假執行之聲請。如受不利之判決，被告願供擔保
    ，請准免為假執行之宣告。
二、陳述：
  （一）坐落台南縣麻豆鎮○○段六０二地號土地係原告之被繼承人郭明澎於五十七
        年向訴外人郭漢倫購得，郭明澎並早在三十年前已在該土地上建築樓房一幢
        居住迄今，這三十年來原告就一直有通路聯絡公路，否則三十年來如何生活
        ？故其袋地之說並非事實，又原告丙○○所有坐落同地段六０一地號土地係
        於七十七年向郭漢倫之子購得，因郭明澎及原告丙○○先後購自同宗之土地
        ，故原告丙○○通往公路之通路亦與前開通路相同，當年原告及郭明澎就是
        確認有此既存通路可資通行才會購地，如今此條通路仍一直保持通行，原告
        之通行權從未間斷，故原告之土地並非袋地。又兩造間並無土地之受讓或讓
        與行為，依民法第七百八十九條之規定，原告無權向被告要求通行權，被告
        更無接受要求之義務，原告等為圖一己之私，企圖干擾鄰地之使用，且將造
        成被告之財物損失，即屬不當。
  （二）按民法第八百五十二條規定：「地役權以繼續並表見者為限，因時效而取得
        。」查原告之父親郭明澎自六十二年起即在地號六０二號之土地上新建樓房
        並設籍定居，其門牌號碼為台南縣麻豆鎮○○路三十一之四號，目前該棟樓
        房由原告戊○○及庚○○居住繼續使用中，至今已有二十七年。既然門牌編
        為文昌路，可見原告對外聯絡之公路為文昌路，而欲通往文昌路就必須通行
        現行道路，且由地籍圖研判，可以確定原告現行道路是原告二十七年來通往
        文昌路唯一必經的對外聯絡道路，原告應繼續通行現有道路，等將來原告之
        土地計畫道路開闢後，道路地理環境改變，原告之土地自然而然就可與新興
        街接通，三十年都過來了，原告何必急在一時，非要侵害被告之土地不可？
        再查原告現行道路需經過地號五七七號及地號五七八號之土地，該二筆土地
        之所有權人郭達棖及黃進興等二人至今已容許原告通行其土地達二十七年之
        久未曾中斷，已符合民法第七百六十九條二十年間和平公然繼續占用他人之
        不動產之要件，且勘查現場圍籬之現況亦可看出該道路因通行之年代久遠已
        具有道路型態，顯然原告為滿足每日生活之資源及外出謀生工作活動，必須
        繼續並表見通行該道路之事實明顯，職是，原告因時效依法已取得該道路之
        通行地役權，法有明文規定，應無可議。
  （三）據上述理由，依民法第八百五十二條及同法第七百六十九條，原告對該現行
        道路依法已確定有通行地役權存在，另依民法第九百零三條：為質權標的物
        之權力，非經質權人之同意，出質人不得以法律行為，使其消滅或變更。根
        據法務部（七六）法律字第一０三二八號函解釋令之要旨：按物權之拋棄，
        除民法第九百零三條就權利質權規定，非經質權人同意，出質人不得為之外
        ，其他動產或不動產物權，法律雖無類似限制或禁止拋棄之明文，惟若依上
        述民法第九百零三條規定之法理，亦應認為不得妨害他人利益而拋棄。據此
        要旨，原告不可違法拋棄現有道路之通行地役權而損害被告之利益；而原告
        更不應該違背誠信濫用通行權，無理要求鄰地另闢道路重覆地役權，企圖侵
        害被告之財產權，原告仍應繼續通行現有之道路，才是對周圍地損害最少之
        合理作法。
三、證據：提出照片一紙、地籍圖謄本影本二件、戶籍謄本一件、土地登記謄本二件
    為證。
丙、本院依職權履勘系爭土地，並囑託台南縣麻豆地政事務所測量系爭土地，按原告
    請求通行之範圍繪製土地複丈成果圖；並向台南縣政府工務局建管課函調郭明澎
    建築門牌號碼為台南縣麻豆鎮○○路三一之四號房屋時申請建築及使用執照之申
    請案相關資料。
    理    由
甲、程序方面：
一、按當事人死亡者，訴訟程序在有繼承人承受其訴訟以前當然停止；第一百六十八
    條至第一百七十二條及前條所定之承受訴訟人，於得為承受時，應即為承受之聲
    明，他造當事人，亦得聲明承受訴訟，民事訴訟法第一百六十八條、第一百七十
    五條分別定有明文。查郭明澎於八十八年十月六日十一時許提起本訴後，旋於同
    日十七時許死亡，其繼承人戊○○、庚○○於八十八年十一月三日本院行調解程
    序時當庭具狀聲明承受訴訟，並由本院當庭將繕本送達被告之訴訟代理人乙○○
    收受，是本件訴訟原原告郭明澎已由其繼承人戊○○、庚○○承受訴訟，合先敘
    明。
乙、得心證之理由：
一、原告起訴主張：原告丙○○所有坐落台南縣麻豆鎮○○段六０一地號土地及原告
    庚○○、戊○○所有坐落同地段六０二地號土地均與當地之外圍道路無適宜之聯
    絡，為袋地，對周圍土地有通行權，原告目前僅得利用一小路通行至外圍道路，
    然對於現通行之土地並無合法之地役權存在，該土地之入口又遭所有權人興建圍
    牆、鐵門，致無法為正常之使用，足見原告土地之通行權，並無確定之法律關係
    足以保護。又原告丙○○已同意其所有之六０一地號土地可供原告庚○○、戊○○通行，且經過被告所有系爭二筆土地如台南縣麻豆地政事務所八十九年五月二
    十六日土地複丈成果圖所示編號旱五一七Ａ、旱五七六Ａ部分，係對周圍地損害
    最少之處，原告自得請求通行被告所有之二筆土地。又原告為便利車輛之通行及
    在土地上建築房屋，有就得通行之土地開設寬為四米之道路必要，是被告除對於
    訴之聲明所標之土地不得加以損毀、設置障礙物外，並應容忍原告等對於四米之
    寬度通行舖設路面等語。
二、被告則以：原告及其被繼承人郭明澎之所以會購買坐落台南縣麻豆鎮○○段六０
    一、六０二地號土地即係因渠等確認有既存通路可資通行，郭明澎並早在三十年
    前已在該土地上建築樓房一幢居住迄今，若無通路連接外圍道路，原告如何生活
    ？如今該條通路仍一直保持通行，原告之通行權從未間斷，故原告之土地並非袋
    地；又兩造間並無土地之受讓或讓與行為，依民法第七百八十九條之規定，原告
    無權要求通行被告之土地；再原告現行通路之土地所有權人既已容許原告通行土
    地達數十年之久未曾中斷，原告自已因時效取得該通路之通行地役權，且依民法
    第九百零三條規定之法理，原告亦不得妨害他人利益而拋棄其現有道路之通行地
    役權，是原告仍應繼續通行現有之道路，才是對周圍地損害最少之方法，而不得
    主張通行被告之土地云云，資為抗辯。
三、查坐落台南縣麻豆鎮○○段六０一地號土地為原告丙○○於七十七年間所購入，
    與該地相鄰之坐落同段六０二地號土地則為郭明澎於五十七年間購入，郭明澎於
    六十一、六十二年間在其所有之前開土地上建有門牌號碼為台南縣麻豆鎮○○路
    三十一之四號之房屋一棟，嗣郭明澎於八十八年十月六日死亡，由其子即原告庚○○、戊○○繼承該筆土地，並已辦理繼承登記，前開二筆土地東西側均有長排
    磚造建物、南側有他人之土地，北側則為被告所有坐落同地段五一七、五七六地
    號二筆土地，原告數十年來均係利用東側坐落同地段五七七及五七八地號土地上
    之通路（以下簡稱目前通行之通路）通行至文昌路之事實，為兩造所不爭執，並
    經原告提出地籍圖謄本一件、土地登記簿謄本三件、建築物使用執照影本一件、
    土地登記謄本二件、死亡證明書一件為證，及被告提出照片一紙、地籍圖謄本影
    本二件、戶籍謄本一件、土地登記謄本二件為證，是此部分之事實堪予認定。
四、按土地因與公路無適宜之聯絡，致不能為通常使用者，土地所有人得通行周圍地
    以至公路，又有通行權人，應於通行必要之範圍內，擇其周圍地損害最少之處所
    及方法為之，民法第七百八十七條第一項前段、第二項定有明文。茲所應審究者
    為原告所有之土地是否為袋地？其所主張通行之土地是否對周圍地造成之損害為
    最少？經查：
  （一）原告丙○○所有坐落台南縣麻豆鎮○○段六０一地號土地及相鄰之原告庚○○、戊○○所有坐落同地段六０二地號土地之北側為被告所有坐落同地段五
        一七、五七六地號土地，目前種植果樹，再往北則連接已開發之十米道路，
        西側為他人所有之坐落同地段五０七、五０三、五０二等地號土地，南側為
        他人所有之坐落同地段六０三地號土地，地上均建有建物，無法通往公路，
        東側則鄰接他人所有之坐落五九五至五九八、五七八、六００等地號土地，
        地上為長排磚造建物，而原告目前通行之通路係坐落在第三人郭達棖所有同
        地段五七七地號土地及郭達棖、黃進興共有之同地段五七八地號土地上之蜿
        蜒泥土路，長約六十五公尺，寬約二‧五公尺，地主於通路之前後端設有鐵
        門，平常可開啟通行，通路之南北側均為住家，北側並種有果樹，向東連接
        文昌路，除該通路外，原告所有之土地並無其他通路可通行至公路等情，為
        兩造所不爭執，並經本院履勘系爭土地，製有勘驗筆錄附卷可稽，復有兩造
        提出之地籍圖謄本、土地登記謄本等在卷可憑，此部分之事實已堪認定。
  （二）按稱地役權者，謂以他人土地供自己土地便宜之用之權，又地役權以繼續並
        表見者為限，因時效而取得，民法第八百五十一條、第八百五十二條定有明
        文。又土地如成為通路，供公眾通行數十年之久，自應認為已因時效完成而
        有公用地役關係存在，此項通路之土地即已成為他有公物中公共用物，所有
        人雖仍有所有權，但其所有權之行使應受限制，不得違反公眾通行之目的（
        行政法院四十五年判字第八號、五十七年判字第三二號判例參照），然此項
        通路，必須已闢成為道路，故近鄰人通行土地自然成路之場合，應認係非繼
        續性，則不得因時效而取得地役權（行政法院六十一年判字第四六九號判決
        參照），是未築道路之通行地役權因屬非繼續而表見之地役權，僅是偶而使
        用他人土地，他人或係基於鄰居之情誼或因無損害之發生而不便阻止，即大
        多係因好意而生，若許得因時效而取得地役權，要與時效制度在懲罰怠於行
        使權利，獎勵勤於行使權利者之本旨有違，就此即不得因時效而取得地役權
        。查原告目前通行之通路乃訴外人郭達棖、黃進興在渠等之土地上所留設之
        蜿蜒泥路，藉以通往文昌路，該泥路並未開闢成為道路，原告亦僅係順便利
        用該泥路通行至公路，而未經地主阻止，揆諸前開說明，原告通行該泥路並
        不具有繼續性，不得因時效取得地役權，是被告辯稱原告已時效取得目前通
        行通路之地役權，原告之土地並非袋地，不得再請求通行被告之土地云云，
        自非可採。又土地通行權與民法質權之相關規定無涉，被告援引民法質權之
        規定及法理辯稱原告不可違法拋棄其目前通行通路之通行地役權而損害被告
        之利益云云，即屬無據。
  （三）綜上，原告所有之土地四周既均為他人之土地所圍繞，僅有渠等目前通行之
        通路得連接公路即文昌路，惟該通路又位在他人之土地上，原告亦未取得地
        役權，則原告所有之土地顯與公路並無適宜之聯絡，而不能為通常之使用，
        其屬袋地甚明。再本件依土地位置及現場之道路狀況、地形分佈情況等觀之
        ，原告通行被告之系爭土地乃連接既成道路之最短距離，其所主張通行之處
        所及方法亦係對周圍地損害最少者。從而，原告依民法第七百八十七條第一
        項前段之規定，請求確認渠等對被告所有坐落台南縣麻豆鎮○○段五一七、
        五七六地號土地如台南縣麻豆地政事務所八十九年五月二十六日土地複丈成
        果圖所示編號旱五一七Ａ、旱五七六Ａ部分，面積分別為七‧０三、十一‧
        一九平方公尺土地之通行權存在，為有理由，應予准許。
五、又按有通行權人，於必要時，得開設道路，民法第七百八十八條前段定有明文。
    查原告擬通行之被告所有之系爭土地目前為果園，種植果樹，不利人車出入，如
    遇雨積水將更泥濘不堪行走，原告請求被告應容忍其開設道路通行，且對於原告
    所得通行之土地不得加以毀損、設置障礙物，洵屬有據，應予准許。
丙、假執行之宣告：
    就原告訴請被告對於原告得通行之土地不得加以毀損、設置障礙物，並應容忍原
    告開設道路通行部分，兩造均陳明願供擔保請准宣告假執行及免為假執行，經核
    於法均無不合，爰分別酌定相當擔保金額准許之。
丁、結論：
    本件原告之訴為有理由，依民事訴訟法第七十八條、第三百九十條第二項、第三
    百九十二條，判決如主文。
中      華      民      國    九十    年      二      月      十四      日
                                  臺灣臺南地方法院民事第三庭
~B法      官  葉惠玲
右為正本係照原本作成
如對本判決上訴，須於判決送達後廿日內向本院提出上訴狀
中      華      民      國    九十    年      二      月      十四      日
~B法院書記官  李珍瑩


司法院資訊處製作；財團法人民間司法改革基金會備份。
